---
title: "Rapport accidentologie — `r params$region`"
subtitle: "France 2015–2024 · CrashAlert v4.0"
date: "`r format(Sys.Date(), '%d %B %Y')`"
always_allow_html: true
output:
  html_document:
    theme: flatly
    highlight: tango
    toc: true
    toc_float:
      collapsed: false
      smooth_scroll: true
    number_sections: false
    self_contained: true
    css: rapport_style.css
  pdf_document:
    latex_engine: xelatex
    toc: true
    toc_depth: 2
    number_sections: false
    extra_dependencies: ["booktabs", "longtable", "array", "float"]
params:
  region: "Île-de-France"
  accidents: NULL
---

```{r setup, include=FALSE}
knitr::opts_chunk$set(echo=FALSE, warning=FALSE, message=FALSE,
                      fig.width=9, fig.height=4.5, dpi=150)
library(dplyr); library(ggplot2); library(knitr); library(kableExtra); library(scales)

COULEURS  <- c("Mortel"="#dc3545","Grave"="#ffc107","Léger"="#28a745")
BLEU_DARK <- "#1b3a6b"
BLEU_MED  <- "#4a6fa5"

acc <- params$accidents |> filter(as.character(region) == params$region)

depts <- acc |> mutate(dep_nom=as.character(departement)) |>
  distinct(dep_nom) |> arrange(dep_nom) |> pull(dep_nom)
n_depts <- length(depts)

kpi <- acc |> summarise(
  nb_acc=n(), nb_mort=sum(gravite_accident=="Mortel",na.rm=TRUE),
  nb_grav=sum(gravite_accident=="Grave",na.rm=TRUE),
  taux=round(mean(gravite_accident=="Mortel",na.rm=TRUE)*100,2),
  yr_min=min(annee,na.rm=TRUE), yr_max=max(annee,na.rm=TRUE))

taux_fr <- round(mean(params$accidents$gravite_accident=="Mortel",na.rm=TRUE)*100,2)
delta    <- kpi$taux - taux_fr

evol <- acc |> group_by(annee) |> summarise(
  nb=n(), mort=sum(gravite_accident=="Mortel",na.rm=TRUE),
  taux=round(mean(gravite_accident=="Mortel",na.rm=TRUE)*100,2), .groups="drop")

stats_d <- acc |> mutate(dep_nom=as.character(departement)) |>
  group_by(dep_nom) |> summarise(
    nb=n(), mort=sum(gravite_accident=="Mortel",na.rm=TRUE),
    grav=sum(gravite_accident=="Grave",na.rm=TRUE),
    taux=round(mean(gravite_accident=="Mortel",na.rm=TRUE)*100,2),
    nuit=round(mean(grepl("Nuit",as.character(lum_label)),na.rm=TRUE)*100,1),
    age_m=round(mean(age_moyen_reel,na.rm=TRUE),1),
    hom=round(mean(as.character(sexe_dominant)=="Homme",na.rm=TRUE)*100,1),
    .groups="drop") |> arrange(desc(taux))
```

---

# Synthèse régionale

## `r params$region` — Vue d'ensemble

```{r kpi_table}
signe <- ifelse(delta>=0,"+","")
is_pdf <- knitr::is_latex_output()

df_kpi <- data.frame(
  Indicateur=c("Accidents totaux","Accidents mortels","Taux mortalité",
               "Écart vs France","Départements couverts"),
  Valeur=c(
    format(kpi$nb_acc, big.mark=" "),
    format(kpi$nb_mort, big.mark=" "),
    paste0(kpi$taux,"%"),
    paste0(signe,round(delta,2),"% (France : ",taux_fr,"%)"),
    as.character(n_depts)
  ))

if (is_pdf) {
  knitr::kable(df_kpi, format="latex", booktabs=TRUE,
               col.names=c("Indicateur","Valeur"), align=c("l","r")) |>
    kableExtra::kable_styling(latex_options=c("HOLD_position"),
                              font_size=11)
} else {
  col_d <- ifelse(delta>0,"#dc3545","#28a745")
  knitr::kable(df_kpi, format="html", col.names=c("",""), align=c("l","r")) |>
    kable_styling(bootstrap_options=c("striped","condensed"),
                  full_width=FALSE, font_size=15) |>
    row_spec(3, bold=TRUE, color=ifelse(kpi$taux>taux_fr,"#dc3545","#28a745")) |>
    row_spec(4, bold=TRUE, color=col_d)
}
```

---

## Évolution annuelle

```{r evol_plot, fig.height=4}
sf <- max(evol$nb)/max(evol$taux)*0.9
ggplot(evol,aes(x=annee)) +
  geom_col(aes(y=nb),fill=BLEU_MED,alpha=0.35,width=0.7) +
  geom_line(aes(y=taux*sf),color="#dc3545",linewidth=1.2) +
  geom_point(aes(y=taux*sf),color="#dc3545",size=2.5) +
  scale_x_continuous(breaks=evol$annee) +
  scale_y_continuous(name="Nb accidents",labels=comma_format(big.mark=" "),
    sec.axis=sec_axis(~./sf,name="Taux mortalité (%)")) +
  labs(title=paste("Évolution 2015–2024 —",params$region),x=NULL) +
  theme_minimal(base_size=11) +
  theme(plot.title=element_text(face="bold",color=BLEU_DARK,size=13),
        panel.grid.minor=element_blank(),
        axis.title.y.right=element_text(color="#dc3545"))
```

---

## Répartition par gravité

```{r gravite_plot, fig.height=3.5}
gd <- acc |> filter(!is.na(gravite_accident),
    as.character(gravite_accident) %in% c("Mortel","Grave","Léger")) |>
  mutate(grav=as.character(gravite_accident)) |> count(grav) |>
  mutate(pct=round(n/sum(n)*100,1))

ggplot(gd,aes(x=reorder(grav,-n),y=n,fill=grav)) +
  geom_col(width=0.6) +
  geom_text(aes(label=paste0(pct,"%")),vjust=-0.5,fontface="bold",size=3.5) +
  scale_fill_manual(values=COULEURS) +
  scale_y_continuous(labels=comma_format(big.mark=" ")) +
  labs(title="Répartition par gravité",x=NULL,y="Nb accidents") +
  theme_minimal(base_size=11) +
  theme(legend.position="none",plot.title=element_text(face="bold",color=BLEU_DARK,size=12),
        panel.grid.major.x=element_blank())
```

---

## Profil temporel

```{r temporel, fig.height=4}
hd <- acc |> filter(!is.na(heure)) |>
  mutate(h=suppressWarnings(as.integer(as.character(heure)))) |>
  filter(!is.na(h),h>=0,h<=23) |>
  group_by(h) |> summarise(n=n(),.groups="drop")

if(nrow(hd)>0){
  ggplot(hd,aes(x=h,y=n)) +
    geom_col(fill=BLEU_MED,alpha=0.8,width=0.8) +
    geom_col(data=hd|>filter(n==max(n)),fill="#dc3545",width=0.8) +
    scale_x_continuous(breaks=seq(0,23,2),limits=c(-0.5,23.5)) +
    scale_y_continuous(labels=comma_format(big.mark=" ")) +
    labs(title="Distribution horaire",x="Heure",y="Nb accidents") +
    theme_minimal(base_size=11) +
    theme(plot.title=element_text(face="bold",color=BLEU_DARK,size=12),
          panel.grid.minor=element_blank())
}
```

---

# Comparatif départemental

## Tableau synthétique

```{r table_dept}
df_dept <- stats_d |> rename(Département=dep_nom,`Nb acc.`=nb,`Mortels`=mort,
    `Graves`=grav,`Taux%`=taux,`%nuit`=nuit,`Âge`=age_m,`%H`=hom)

if (knitr::is_latex_output()) {
  knitr::kable(df_dept, format="latex", booktabs=TRUE, align=c("l",rep("r",7))) |>
    kableExtra::kable_styling(latex_options=c("scale_down","HOLD_position"),
                              font_size=9)
} else {
  knitr::kable(df_dept, format="html", align=c("l",rep("r",7))) |>
    kable_styling(bootstrap_options=c("striped","hover","condensed","responsive"),
                  full_width=TRUE,font_size=12) |>
    column_spec(5,color=ifelse(stats_d$taux>taux_fr,"#dc3545","#28a745"),bold=TRUE) |>
    row_spec(which(stats_d$taux==max(stats_d$taux)),background="#fff3cd")
}
```

---

## Classement

```{r classement_plot, fig.height=max(3.5, n_depts*0.5)}
ggplot(stats_d,aes(x=taux,y=reorder(dep_nom,taux))) +
  geom_col(aes(fill=taux>taux_fr),width=0.7) +
  geom_vline(xintercept=taux_fr,linetype="dashed",color="#6c757d",linewidth=0.8) +
  annotate("text",x=taux_fr+0.1,y=0.6,
           label=paste0("France : ",taux_fr,"%"),hjust=0,size=3,color="#6c757d") +
  geom_text(aes(label=paste0(taux,"%")),hjust=-0.15,size=3.2,fontface="bold") +
  scale_fill_manual(values=c("TRUE"="#dc3545","FALSE"="#28a745"),guide="none") +
  scale_x_continuous(expand=expansion(mult=c(0,0.18))) +
  labs(title="Taux de mortalité par département",
       subtitle="Rouge = au-dessus de la moyenne nationale",x="Taux (%)",y=NULL) +
  theme_minimal(base_size=11) +
  theme(plot.title=element_text(face="bold",color=BLEU_DARK,size=12),
        plot.subtitle=element_text(color="#6c757d",size=10),
        panel.grid.major.y=element_blank())
```

---

# Analyse par département

```{r dept_sections, results='asis'}
for(dept in depts){
  d <- acc |> filter(as.character(departement)==dept)
  if(nrow(d)<10) next

  nb_d   <- nrow(d)
  mort_d <- sum(d$gravite_accident=="Mortel",na.rm=TRUE)
  tx_d   <- round(mean(d$gravite_accident=="Mortel",na.rm=TRUE)*100,2)
  dlt_d  <- round(tx_d-taux_fr,2)
  sgn_d  <- ifelse(dlt_d>=0,"+","")
  col_dd <- ifelse(tx_d>taux_fr,"#dc3545","#28a745")

  h_top  <- d |> filter(!is.na(heure)) |> count(heure,sort=TRUE) |> slice(1) |> pull(heure)
  j_top  <- d |> filter(!is.na(jour_semaine)) |> count(jour_semaine,sort=TRUE) |> slice(1) |> pull(jour_semaine)
  a_top  <- d |> filter(!is.na(tranche_age),
    !as.character(tranche_age) %in% c("Non renseigné","Non renseigne","")) |>
    count(tranche_age,sort=TRUE) |> slice(1) |> pull(tranche_age)

  cat("\n\n## ", dept, "\n\n", sep="")

  tbl <- data.frame(
    A=paste0(format(nb_d,big.mark=" ")," accidents"),
    B=paste0(format(mort_d,big.mark=" ")," mortels"),
    C=paste0(tx_d,"% mortalité (",sgn_d,dlt_d,"% vs France)"),
    D=paste0("Pic : ",h_top,"h | Jour : ",j_top," | Âge dom. : ",a_top))

  if (knitr::is_latex_output()) {
    print(knitr::kable(tbl, format="latex", booktabs=TRUE, col.names=NULL) |>
      kableExtra::kable_styling(latex_options=c("HOLD_position"), font_size=9))
  } else {
    print(knitr::kable(tbl,format="html",col.names=NULL) |>
      kable_styling(bootstrap_options=c("condensed"),full_width=TRUE,font_size=12) |>
      column_spec(3,color=col_dd,bold=TRUE))
  }
  cat("\n\n")
}
```

---

# Facteurs de risque

## Conditions météo

```{r meteo_plot, fig.height=3.5}
md <- acc |> filter(!is.na(atm_label)) |>
  mutate(meteo=as.character(atm_label)) |>
  group_by(meteo) |>
  summarise(n=n(),taux=round(mean(gravite_accident=="Mortel",na.rm=TRUE)*100,2),.groups="drop") |>
  filter(n>=50) |> arrange(desc(taux)) |> slice_head(n=8)

ggplot(md,aes(x=reorder(meteo,taux),y=taux)) +
  geom_col(aes(fill=taux),width=0.7) +
  geom_text(aes(label=paste0(taux,"%")),hjust=-0.1,size=3) +
  scale_fill_gradient(low="#fff3cd",high="#dc3545",guide="none") +
  scale_y_continuous(expand=expansion(mult=c(0,0.2))) +
  coord_flip() +
  labs(title="Taux mortalité par météo",x=NULL,y="Taux (%)") +
  theme_minimal(base_size=11) +
  theme(plot.title=element_text(face="bold",color=BLEU_DARK,size=12),
        panel.grid.major.y=element_blank())
```

## Type de route

```{r route_plot, fig.height=3.5}
rd <- acc |> filter(!is.na(catr_label)) |>
  mutate(route=as.character(catr_label)) |>
  group_by(route) |>
  summarise(n=n(),taux=round(mean(gravite_accident=="Mortel",na.rm=TRUE)*100,2),.groups="drop") |>
  filter(n>=50) |> arrange(desc(taux))

ggplot(rd,aes(x=reorder(route,taux),y=taux)) +
  geom_col(aes(fill=taux),width=0.65) +
  geom_text(aes(label=paste0(taux,"% (",format(n,big.mark=" ")," acc.)")),hjust=-0.05,size=3) +
  scale_fill_gradient(low="#cce5ff",high="#dc3545",guide="none") +
  scale_y_continuous(expand=expansion(mult=c(0,0.25))) +
  coord_flip() +
  labs(title="Taux mortalité par type de route",x=NULL,y="Taux (%)") +
  theme_minimal(base_size=11) +
  theme(plot.title=element_text(face="bold",color=BLEU_DARK,size=12),
        panel.grid.major.y=element_blank())
```

---

# Profil des accidentés

## Tranche d'âge

```{r age_plot, fig.height=4}
ord_age <- c("0-17 ans","18-24 ans","25-34 ans","35-44 ans",
             "45-54 ans","55-64 ans","65-74 ans","75+ ans")

ad <- acc |>
  filter(!is.na(tranche_age),
         !as.character(tranche_age) %in% c("Non renseigné","Non renseigne","")) |>
  mutate(age=as.character(tranche_age),grav=as.character(gravite_accident)) |>
  filter(grav %in% c("Mortel","Grave","Léger")) |>
  count(age,grav) |> group_by(age) |>
  mutate(pct=round(n/sum(n)*100,1)) |> ungroup() |>
  mutate(age=factor(age,levels=ord_age))

ggplot(ad,aes(x=age,y=pct,fill=grav)) +
  geom_col(position="stack",width=0.7) +
  scale_fill_manual(values=COULEURS,name="Gravité") +
  scale_y_continuous(labels=function(x) paste0(x,"%")) +
  labs(title="Gravité par tranche d'âge",x=NULL,y="% accidents") +
  theme_minimal(base_size=11) +
  theme(axis.text.x=element_text(angle=30,hjust=1),
        plot.title=element_text(face="bold",color=BLEU_DARK,size=12),
        legend.position="bottom",panel.grid.major.x=element_blank())
```

## Genre

```{r genre_plot, fig.height=3.5}
grd <- acc |>
  filter(!is.na(sexe_dominant),as.character(sexe_dominant) %in% c("Homme","Femme")) |>
  mutate(sexe=as.character(sexe_dominant),grav=as.character(gravite_accident)) |>
  filter(grav %in% c("Mortel","Grave","Léger")) |>
  count(sexe,grav) |> group_by(sexe) |>
  mutate(pct=round(n/sum(n)*100,1)) |> ungroup()

ggplot(grd,aes(x=sexe,y=pct,fill=grav)) +
  geom_col(position="stack",width=0.5) +
  geom_text(aes(label=paste0(pct,"%")),position=position_stack(vjust=0.5),
            color="white",fontface="bold",size=3.5) +
  scale_fill_manual(values=COULEURS,name="Gravité") +
  scale_y_continuous(labels=function(x) paste0(x,"%")) +
  labs(title="Gravité par genre",x=NULL,y="% accidents") +
  theme_minimal(base_size=11) +
  theme(plot.title=element_text(face="bold",color=BLEU_DARK,size=12),
        legend.position="bottom",panel.grid.major.x=element_blank())
```

---

# Conclusion

```{r conclusion}
d1 <- stats_d$dep_nom[1]; t1 <- stats_d$taux[1]
dn <- stats_d$dep_nom[nrow(stats_d)]; tn <- stats_d$taux[nrow(stats_d)]
ec <- round(t1-tn,2)

df_ccl <- data.frame(
  Indicateur=c(
    paste0("Total accidents (",kpi$yr_min,"–",kpi$yr_max,")"),
    "Taux de mortalité régional","Écart vs France",
    "Département le plus à risque","Département le moins à risque",
    "Écart intra-régional"),
  Valeur=c(
    format(kpi$nb_acc,big.mark=" "),
    paste0(kpi$taux,"%"),
    paste0(ifelse(delta>=0,"+",""),round(delta,2),"% (France : ",taux_fr,"%)"),
    paste0(d1," (",t1,"%)"),
    paste0(dn," (",tn,"%)"),
    paste0(ec," points")))

if (knitr::is_latex_output()) {
  knitr::kable(df_ccl, format="latex", booktabs=TRUE,
               col.names=c("Indicateur","Valeur"), align=c("l","r")) |>
    kableExtra::kable_styling(latex_options=c("HOLD_position"), font_size=11)
} else {
  knitr::kable(df_ccl, format="html", col.names=c("Indicateur","Valeur"), align=c("l","r")) |>
    kable_styling(bootstrap_options=c("striped","condensed"),
                  full_width=FALSE,font_size=13) |>
    row_spec(2,bold=TRUE,color=ifelse(kpi$taux>taux_fr,"#dc3545","#28a745")) |>
    row_spec(3,bold=TRUE,color=ifelse(delta>0,"#dc3545","#28a745"))
}
```

---

<p style="text-align:center;color:#6c757d;font-size:11px;margin-top:30px;border-top:1px solid #e9ecef;padding-top:12px;">
CrashAlert v4.0 — BAAC 2015–2024 · data.gouv.fr · Généré le `r format(Sys.Date(),'%d/%m/%Y')`
</p>
